【裁判字號】    96,簡上,185
【裁判日期】    970303
【裁判案由】    返還價金
【裁判全文】
臺灣高雄地方法院民事判決             96年度簡上字第185號
上  訴  人  甲○○
訴訟代理人  李錦臺律師
被上訴人    威京建設事業股份有限公司
法定代理人  乙○○
訴訟代理人  樓嘉君律師
上當事人間請求損害賠償事件，上訴人對於民國96年4 月26日本
院高雄簡易庭95年度雄簡字第4856號第一審簡易判決提起上訴並
為訴之追加，經本院於97年2 月18日言詞辯論終結，判決如下：
  主  文
上訴及追加之訴均駁回。
第二審訴訟費用由上訴人負擔。
  事實及理由
壹、程序事項：
    按在第二審為訴之變更或追加，非經他造同意，不得為之；
    但民事訴訟法第255 條第1 項第2 款至第6 款情形，不在此
    限。又請求之基礎事實同一者，縱於訴狀送達後，原告仍得
    將原訴變更或追加他訴，無須得被告同意，此觀民事訴訟法
    第446 條第1 項、第255 條第1 項第2 款規定自明。查，上
    訴人於原審係以買賣契約主張被上訴人所為不完全給付具有
    重大瑕疵，請求解除買賣契約及退還已支付之價款新台幣（
    下同）371,80 0元（下稱系爭支付價金），並本於買賣契約
    請求給付65,065元之違約金，總計436, 865元，嗣因被上訴
    人主張解除契約，並將上訴人支付之價金沒入當作違約金，
    因而於本院請求酌減違約金，暨追加本於不當得利請求權，
    請求被上訴人給付逾原審已判決應返還上訴人之價金，經核
    其追加之訴與原訴之主要爭點有其共同性，揆諸前揭說明，
    應予准許，合先敘明。
貳、實體事項：
一、上訴人起訴主張：上訴人於民國93年11月17日與被上訴人簽
    訂土地及預定建物買賣合約書，以總價4,20 0,000元購買被
    上訴人坐落高雄市○○段456 之29號土地上之「歐洲星空湯
    墅」編號A15 號房地（下稱系爭房地），上訴人先支付371,
    800 元價款（下稱系爭契約），惟被上訴人施工進度嚴重落
    後，嗣94年7 月間於系爭房地之汽車道出入口處發現由被上
    訴人指示訴外人台灣電力股份有限公司鳳山區營業處（下稱
    台電）裝設大型變電箱兩座（亭置式變壓器、下稱系爭變電
    箱）擋住系爭房地而影響車輛人員之進出動線及安全，尤其
    大型變電機緊靠系爭房地門前，產生電磁波威力驚人，95年
    6 月間又發現系爭房地邊牆設置訴外人南鎮天然氣股份有限
    公司（下稱南鎮公司）之瓦斯減壓閥（下稱系爭減壓閥），
    隨時有氣爆之虞，致使上訴人心生恐懼，並嚴重影響身心健
    康、生命、財產與系爭房地使用價值，被上訴人未曾告知上
    開重大瑕疵，其行使權利、履行義務違反誠信原則，為不完
    全給付。上訴人主張解除系爭契約，要求退還系爭支付之價
    金暨依系爭契約第14條約定違約罰則，請求給付自95年1 月
    1 日起至同年6 月25日止，計65,065元之違約金，爰依民法
    第148 條第2 項、第227 條第1 項、第354 條第2 項、第25
    9 條及系爭契約第14條等本件訴訟等情。並聲明：被上訴人
    應給付436,865 元，及自起訴狀繕本送達翌日起至清償日止
    ，按年息5 ％計算之利息。經原審審理結果，判決被上訴人
    應給付上訴人10,000元及自95年7 月6 日起至清償日止，按
    年息5 ％計算之利息，而駁回其餘請求（被上訴人就其敗訴
    部分，未聲明不服）。上訴人就敗訴部分提起上訴，並於本
    院聲明：(一)原判決不利上訴人部分廢棄。(二)上開廢棄部分，
    被上訴人應再給付上訴人336,865 元，及自95年7 月6 日起
    至清償日止，按年息百分之5 計算之利息。
二、被上訴人則以：本件買賣契約因上訴人遲延對保及辦理貸款
    ，業經被上訴人於95年3 月24日、5 月4 日先後以存證信函
    催告履約，仍不履行，嗣經被上訴人於同年5 月15日寄發存
    證信函解除契約，並依系爭契約第14條第5 款約定沒入系爭
    支付價金充為懲罰性違約金，上訴人自不得請求返還。另被
    上訴人未曾與上訴人合意解除契約，更未同意退還所繳款項
    。況系爭變電箱及系爭減壓閥均為依法設置，並無瑕疵，被
    上訴人亦未逾期完工，其主張解除契約及追加請求返還沒入
    之違約金均無理由等語，資為抗辯；並聲明：上訴及追加之
    訴均駁回。
三、兩造爭執及不爭執事項：
  (一)不爭執部分：
  1.兩造於93年11月17日就系爭房地簽訂買賣契約，買賣總價金
    為4,200,000 元，上訴人業已支付371,800 元。此有系爭房
    地買賣合約書附原審卷第8-21頁卷可參。
  2.系爭房地設置系爭變電箱及系爭減壓閥之位置及管線配置分
    別由台電、南鎮公司依法設置；有上開2 家公司函文在卷（
    見原審卷第64-65 、91-92 頁）可稽。
  3.被上訴人於95年3 月24日以存證信函通知上訴人應依契約第
    9 條第4 款辦理貸款對保，並應於同年月29日前繳清貸款金
    額，因上訴人未依約辦理，被上訴人復於同年5 月4 日以存
    證信函催告上訴人應於同年月11日將未貸款金額或減少貸款
    金額繳清，因上訴人仍未配合辦理，被上訴人乃於同年月15
    日以存證信函通知上訴人解除系爭契約，上訴人於同年月16
    日收受；有上開存證信函及回執附原審卷第40-41 頁可卷足
    稽。
  4.系爭房地業經被上訴人於95年11月6 日出售訴外人陳美麗，
    並於95年11月13日移轉登記完畢；有高雄市政府地政處前鎮
    地政事務所函附登記謄本等資料在卷（見本院卷第52-55 頁
    ）可憑。
  (二)爭執部分：
  1.上訴人得否因系爭變電箱及系爭減壓閥之裝設，而主張被上
    訴人未告知重大瑕疵，致系爭契約無法為完全之給付，並據
    以解除契約？如上訴人主張為真，則被上訴人應返還及賠償
    之金額為何？
  2.如上訴人主張無理由，則被上訴人因上訴人違約，主張解除
    契約，沒入上訴人支付之價金充作違約金，以若干為適當？
四、本院判斷如下：
  (一)上訴人得否因系爭變電箱及系爭減壓閥之裝設，而主張被上
    訴人未告知重大瑕疵，致系爭契約無法為完全之給付，並據
    以解除契約？
    1.按買受人主張物之瑕疵擔保責任解除買賣契約之要件有二
     ：必須物確有瑕疵存在，且解除契約，非顯失公平者，始
      可為之。又所謂物之瑕疵擔保係指存在於物之缺點而言，
      須依通常交易觀念，或依當事人之決定，認為物應具備之
      價值、效用或品質而不具備者，始為物有瑕疵。上訴人主
      張被上訴人於訂約時刻意隱瞞系爭房地附近設置系爭變電
      箱及系爭減壓閥，而上開設備，會損及人類身體健康之事
      實，顯見伊所購置之房屋具有瑕疵且係重大瑕疵，自得依
      法解除系爭契約云云，而按被上訴人雖不爭執確有設置該
      等設備，惟辯稱其係依法設置，且符合國家設置標準，並
      未特意隱瞞，上訴人主張瑕疵事由均係臆測之詞等語。經
      查：系爭變電箱裝設地點係在系爭房地大門口右側屋外馬
      路上方，觀諸上訴人提供之照片，從地上紅磚線道作比對
      ，系爭變電箱最右側外緣係接近系爭房地右側外牆處，並
      未阻擋到系爭房地大門進出動線，至於系爭變電箱距離系
      爭房地主建物則尚有9 公尺遠，尚非緊靠建物而設，有上
      訴人提出照片5 幀及系爭房地平面圖（見原審卷第21-2 4
      頁及本院卷第68頁）附卷足稽。至上訴人主張系爭變電箱
      設置會損及人類身體健康，系爭減壓閥隨時有氣爆之虞云
      云，則未見有被上訴人提出任何科學驗證或醫學數據為證
      ，自難僅以其推測之詞遽認系爭變電箱、減壓閥之設置，
      具有上訴人主張之瑕疵；再上開設備係由台電、南鎮公司
      各依相關法規合法裝設，並為供給系爭房地電力及瓦斯所
      必須乙節，業據原審依法函查屬實，有台電95年11月29日
      鳳山電收9511-0489 號函文及南鎮公司95年12月7 日南鎮
      股字第951206031 號函文（見本院卷第64、91頁）在卷可
      憑，自不能僅憑前開設施，即遽認系爭房地有何瑕疵或可
      歸責於被上訴人之事由存在。況縱認前開設施具有設置臨
      近系爭房地之瑕疵存在，然既未設置屋內亦與房屋結構或
      主要生活機能無涉，衡情，自尚非達到重大瑕疵之程度，
      上訴人遽以瑕疵擔保及不完全給付之法律關係，據以主張
      解除系爭契約，自屬無據。從而，上訴人本於回復原狀及
      違約約定，請求給付上開款項，即無理由。
  (二)、被上訴人以上訴人違約為由，經催告履行無果後，通知解
      除契約，並沒入上訴人支付之價金充作違約金，以若干為
      適當？
   1. 被上訴人因上訴人拒不依約辦理貸款對保等手續，先於95
      年3 月24日以高雄瑞豐郵局第115 號存證信函通知上訴人
      應依預定買賣房地買賣合約書第9 條第4 款辦理貸款對保
      ，並應於同年月29日前繳清貸款金額，因上訴人未依約辦
      理，復於同年5 月4 日以高雄郵局第160 號存證信函催告
      上訴人應於同年月11日將不貸款金額或減少貸款金額繳清
      ，因上訴人仍未配合辦理，被上訴人乃於同年月15日以高
      雄瑞豐郵局第176 存證信函通知上訴人解除系爭契約，上
      訴人並於95年5 月16日收受上開函文等情，有存證函文及
      送達回執在卷可佐，亦為兩造所不爭執，堪予認定。而按
      上訴人主張解除契約既無理由，依約自應履行辦理貸款及
      對保手續，惟其違約未履行，則被上訴人於95年5 月15日
      以存證信函向上訴人通知解除系爭契約，即屬有據。
    2.再按當事人得約定債務人於債務不履行時，應支付違約金
      ；違約金，除當事人另有訂定外，視為因不履行而生損害
      之賠償總額；其約定如債務人不於適當時期或不依適當方
      法履行債務時，即須支付違約金者，債權人除得請求履行
      債務外，違約金視為因不於適當時期或不依適當方法履行
      債務所生損害之賠償總額，民法第250 條定有明文。而約
      定之違約金額過高者，法院得依職權減至相當之數額，為
      民法第252 條所明定。至契約當事人約定之違約金是否過
      高，應依一般客觀之事實、社會經濟狀況、當事人實際上
      所受損害及債務人如能如期履行債務時，債權人可享受之
      一切利益為衡量標準，庶符實情而得法理之平。倘違約金
      係屬損害賠償總額預定之性質者，尤應衡酌債權人實際上
      所受之積極損害及消極損害，以決定其約定之違約金是否
      過高。最高法院88年度台上字第1968號裁判要旨參照。再
      者，依民法第148 條第2項 規定，行使權利，履行義務，
      應依誠實及信用方法，則當事人約定之違約金是否過高而
      顯失公平，非不能依誠信原則予以檢驗。最高法院95年度
      台上字第1095號裁判要旨參照。又約定之違約金過高者，
      法院得減至相當之數額，不論當事人係提起核減違約金之
      訴，或提起給付之訴，並於訴訟中請求法院酌減或法院依
      職權酌減，均無不可。且不以當事人聲請為限。最高法院
      84年度台上字第2172號、66年度台上字第31號裁判要旨參
      照。
    3.依系爭契約第14條第5 款約定「... 甲方（指上訴人）如
      違約時，乙方（指被上訴人）勿庸另為意思表示得逕行解
      除本約及與本約有連帶關係之合約，且所繳之款項由乙方
      沒收（此項沒收款，雙方同意作為違約罰金及損害賠償金
      之總額，雙方不得異議或要求增減、免除）」，本件上訴
      人既自認未依約配合辦理貸款及對保，則被上訴人依上開
      約定解除系爭契約，並沒入系爭支付價金充作損害賠償之
      違約金，尚非無據。按違約金係屬損害賠償性質，所謂損
      害包括所受損害及所失利益，前者，如為履約支付的人員
      費用、交通費等，後者，如為履約可取得之利潤等。經查
      ，系爭房地業經被上訴人於95年11月6 日即以415 萬元價
      格轉賣訴外人陳美麗，足見被上訴人解約後，有關不動產
      資金積壓、週轉及稅捐、管理費用等損害不大，另參照財
      政部高雄市國稅局核定之95年度營利事業各業所得額標準
      及同業利潤標準，關於被上訴人所屬行業別之不動產投資
      興建及租售業，其淨利率為百分之10，有附表附原審卷內
      可參。本院參酌前開各節，暨系爭違約金屬於損害賠償總
      額預定性質及兩造利益等情狀，認系爭契約經解除時，違
      約金以酌減100,000 元為當，故上訴人逾此金額之主張，
      即屬無據。從而，上訴人依不當得利之法律關係，主張違
      約金額過高，除原審已判決之100,000 元外，應再予酌減
      271,800 元，即無理由。
五、綜上所述，上訴人援引瑕疵擔保及不完全給付之法律關係據
    以主張解除契約，既屬無據，則本於回復原狀及違約約定，
    請求退還已支付之款項，並加計違約金給付436,865 元云云
    ，自無理由。至上訴人追加依不當得利之法律關係請求被上
    訴人返還違約金逾100,000 元部分，及自起訴狀繕本送達翌
    日即95年6 月13日起至清償日止，按年息百分之5 計算之利
    息，亦無理由。從而，原審為上訴人此部分敗訴之判決，理
    由雖有不同，惟結論一致，仍應予維持。上訴意旨仍執陳詞
    ，指摘原審上開部分判決不當，求予廢棄改判，為無理由，
    應予駁回。
六、本件事證已臻明確，兩造其餘舉證及攻擊防禦方法，核與判
    決結果不生影響，爰不予一一論述，附此敘明。
七、結論：本件上訴及追加之訴均為無理由，依民事訴訟法第
    436 條之1 第3 項、第449 條、第78條，判決如主文。
中    華    民    國    97    年    3     月    3     日
                  民事第六庭  審判長法  官  李昭彥
                                    法  官  毛妍懿
                                    法  官  陳銘珠
本判決不得上訴。
中    華    民    國    97    年    3     月    3     日
                                    書記官  劉音利


司法院資訊處製作；財團法人民間司法改革基金會備份。
